【裁判字號】    88,上訴,932
【裁判日期】    890106
【裁判案由】    懲治盜匪條例等
【裁判全文】
臺灣高等法院臺南分院刑事判決          八十八年度上訴字第九三二號     Ｃ
      上  訴  人  臺灣臺南地方法院檢察署檢察官
      上  訴  人
      即  被  告  辛  ○  ○
      選任辯護人  林  昆  
      上  訴  人
      即  被  告  癸  ○  ○
      選任辯護人  楊  丕  銘
      上  訴  人
      即  被  告  丁  ○  ○
      選任辯護人  郭  玉  山  律師                            ?
      上  訴  人
      即  被  告  戊  ○  ○
      選任辯護人  鄭  和  傑  律師
      上  訴  人
      即  被  告  庚  ○  ○
      選任辯護人  楊  慧  娟
右上訴人因懲治盜匪條例等案件，不服臺灣臺南地方法院八十七年度訴字第一四二一
號中華民國八十八年五月十三日第一審判決（起訴案號：臺灣臺南地方法院檢察署八
十七年度偵字第一三０三三號、一三二九二號；併辦案號：同署八十七年度偵字第一
四０九八號），提起上訴，本院判決如左：
      主      文
原判決撤銷。
辛○○、丁○○共同以非法方法剝奪人之行動自由，均累犯，辛○○處有期徒刑貳年
，丁○○處有期徒刑壹年玖月。
癸○○、戊○○、庚○○共同以非法方法剝奪人之行動自由，各處有期徒刑壹年陸月
。
      事      實
一、辛○○於民國（下同）八十三年間曾因違反槍砲彈藥刀械管制條例案件，經本院
    判處有期徒刑七月確定，並於八十五年十月八日執行完畢；丁○○於八十三年間
    曾因妨害自由案件，經臺灣臺南地方法院判處有期徒刑四月確定，並於八十四年
    一月六日執行完畢，詎二人仍不知悔改。
二、辛○○於八十七年十一月四日凌晨零時許（起訴書誤載為十一月三日晚上十一時
    許）與甲○○及其他不詳姓名之人在台南縣新化鎮大坑里大坑尾一一三號住宅賭
    博財物之際，因懷疑甲○○詐賭致其輸錢，竟強拉甲○○之手外出，押上其停在
    外面之自小客車，強載甲○○至其台南縣新化鎮礁坑里九層嶺六十一號住處客廳
    ，即指稱甲○○詐賭，並從房間叫出其同居人癸○○，又電召丁○○、戊○○、
    庚○○及張家榮、哀燕足（張家榮、哀燕足二人原審尚未審結）前來後，辛○○
    等七人即基於傷害及妨害自由之犯意聯絡，先由辛○○、丁○○、戊○○、庚○○、張家榮、哀燕足等人共同毆打甲○○後，辛○○即要求甲○○必須拿出新台
    幣（下同）三百萬元賠償，否則會很淒慘，又叫其同居人癸○○煮一鍋沙拉油，
    強迫甲○○將手伸進油內，幸油未煮沸，雙手僅燙紅而已（未成傷）。甲○○被
    打後，辛○○認為甲○○由外地至該處詐賭，係由乙○引進之故，乃於同日凌晨
    一時許，打電話佯請乙○至其住處泡茶。乙○不知其計，應邀前往辛○○前開住
    處後，辛○○即指責其引進甲○○詐賭，並與丁○○等人動手毆打乙○，要求其
    拿一百萬元出來，之後降為五十萬元，且限定於當日上午十時前交付，否則要將
    其打死。辛○○、丁○○、戊○○、庚○○及張家榮、哀燕足於毆打甲○○、乙○後，即將二人強押至台南縣左鎮鄉澄山村一二一號之山區工寮逼迫籌出款項，
    並對其二人繼續毆打，致甲○○受有右背擦傷（八×０‧一×０‧一公分）、左
    下背瘀血（八×三公分）、左手肘瘀血（八×三公分）、左手肱骨踝骨折之傷害
    ；乙○則受有頂部頭皮挫擦傷（五×二公分）、右臉挫傷（六×五公分）、左上
    唇挫瘀傷（二×一公分）、左上背挫傷（十一×三公分）、疑腦震盪之傷害（乙○傷害部分未據告訴），期間辛○○等人並輪流看管甲○○、乙○二人，剝奪其
    等行動自由。甲○○因遭受毆打且行動受限制，乃將身上之六萬元交與辛○○，
    辛○○認為不夠，命其再交付四萬元，甲○○乃打電話向友人壬○○借四萬元，
    並請壬○○將錢拿至辛○○家。同日上午六時許，壬○○將錢拿至辛○○家時，
    辛○○等人已將甲○○、乙○從工寮押回辛○○前開住處等候。當辛○○拿到四
    萬元後，即讓甲○○先行離去，而乙○則繼續被限制行動自由。乙○不得已乃打
    電話向友人商借一張十五萬元之支票，約定於同日上午九時送達，另乙○又打電
    話給其女兒丙○○籌得三十五萬元，約定於同日上午十時帶至新化鎮礁坑里九層
    嶺遊樂區前交付。乙○打完電話後，被繼續押至工寮看管。同日上午十時十分許
    ，辛○○與癸○○依約前往上述九層嶺遊樂區前取款時，為警當場捕獲。其餘看
    管乙○之丁○○、戊○○、庚○○及張家榮、哀燕足等人聞訊後，乃將乙○釋放
    ，隨即逃逸。
三、案經甲○○訴由台南縣警察局新化分局報請臺灣台南地方法院檢察署檢察官偵查
    起訴，及同署檢察官移送併案審理。
      理      由
一、訊據上訴人即被告辛○○固坦承有毆打甲○○、乙○並將其二人帶至山區工寮及
    有前往九層嶺遊樂區向乙○女兒丙○○取款等情，惟矢口否認有妨害自由犯行，
    辯稱：當天因甲○○賭博時偷換骰子，伊輸了三十一萬三千元，之前又輸了一百
    多萬元，伊質問甲○○，他說是乙○引進的，伊生氣才打李、陳二人，錢是他們
    二人自己提出的，伊並未強迫他們，至於會去山上是他們說要協調還錢之事，因
    怕吵到家中老人，是他們自己願意上車的，伊沒有押他們，也沒有叫癸○○煮油
    燙甲○○的手云云；訊據上訴人即被告癸○○、丁○○、戊○○、庚○○均矢口
    否認有傷害及妨害自由之犯行，被告癸○○辯稱：伊當天晚上十點就去睡覺了，
    並沒有煮油讓甲○○泡手，也未到工寮處，是乙○叫伊去九層嶺遊樂區前等他女
    兒，伊不知何事云云；被告丁○○辯稱：當天晚上伊去辛○○家時甲○○、乙○
    已經在那裏，伊因喝酒就躺在沙發上睡覺，睡醒後發現沒人，伊就回家了云云；
    被告戊○○辯稱：當天晚上伊去辛○○家時有聽見甲○○與辛○○在說賭博之事
    ，伊聽不懂，過十幾分鐘，伊就叫庚○○載伊回去了云云；被告庚○○辯稱：伊
    當時只看見甲○○、乙○在談論詐賭之事，伊在裡面喝酒及泡茶，約十五分鐘就
    以機車載戊○○回去了云云。然查：
（一）右揭事實，迭據被害人甲○○、乙○於警訊、偵查、原審及本院審理中指述綦
      詳，並經證人壬○○、丙○○證述無訛，復有廣聖醫院驗傷診斷書及聖壬診所
      出具之診斷證明書各一紙在卷可稽（見警訊卷第二十頁、八十七年度偵字第一
      三０三三號偵查卷第三七頁）。據被害人甲○○於警訊中指稱：「我於昨（三
      ）日由旗山搭計程車至台南縣新化鎮大坑里大坑尾一一三號，當時約下午二三
      時許我在該處與辛○○等約五至六人在以骰子三顆作賭具玩頭九，至約隔（四
      ）日零時許，辛○○突然用手強拉我的手並強推我到外面，押上他所有之豐田
      牌灰色的自小客車，車號我不清楚，然後戴我至其住處（經查新化鎮礁坑里九
      層嶺六十一號）進到客廳辛○○即揚稱我詐賭，．．．同時，又叫了原本在房
      間內同居女友出來至廚房煮了一鍋沙拉油，並叫我雙手伸到沙拉油，我在其脅
      迫下伸手下去，還好其女友有點良心，並未將沙拉油煮沸，所以未受傷。」、
      「（問：辛○○有無搜刮你的財物？）答：有，當時他在住處打了電話叫約四
      、五個年輕人進來之後即對我拳打腳踢後，他們分乘兩部車車號不詳之自小客
      車強押我載至左鎮鄉澄山村一二一號山區工寮內，再次毆打我，致我不能反抗
      並要我交付身上所有財物八萬元，辛○○仍不作罷，還強行叫我打電話給朋友
      綽號『水木』電話0000000號，借得新台幣四萬元，再由我轉交給辛○○，．．」等語（見同上偵查卷第三十頁反面、三一頁正面），又據其於偵查
      中指稱：「起先辛○○叫我拿三百萬元，後一直降至十二萬元，他拿了八萬元
      （在玩豆仔時向我借二萬，在他家拿六萬），叫我再拿四萬元，我叫壬○○拿
      錢來才放我回去，．．」（同上卷第八九頁正面），及證人壬○○證稱：甲○○有於八十七年十一月四日凌晨打電話說要借四萬元，伊問說要拿去何處，他
      說辛○○家等語（同上卷第九十頁反面），足見被告辛○○除有毆傷被害人甲○○外，並以強暴手段剝奪甲○○之自由，逼迫其交出十萬元後，始將其釋放
      。又據被害人乙○於偵查中指稱：「我去辛○○家中泡茶，說他輸錢為何我不
      知道，就打我，意思是別人去剪賭，要我拿一百萬出來，就被幾個人打，．．
      後來有五、六人分二次將我押至工寮仔，我要打電話，他不肯，連上廁所都有
      人跟著，我後來打電話要我女兒準備三十五萬元，說十點一定可以到，我女兒
      領後，就拿來了」等語（同上卷第四五頁反面），又於本院審理中指稱：「．
      ．當天晚上是辛○○打電話叫我過去他家泡茶，他怪我引進甲○○來贏他的錢
      ，．．後又強押我到工寮處二次，本來要向我索一百萬元，之後才降到五十萬
      元，我就向友人王秀鸞商借十五萬元支票，辛○○說要先拿到我女兒送來之現
      金三十五萬元，約定在九層嶺遊樂區交付，辛○○及癸○○過去拿錢時，被警
      抓到，丁○○等人知道後，就趕緊將我釋放」等語（本院卷第一００頁），可
      知被告辛○○亦係以強暴之手段拘束被害人乙○自由，並向其強索五十萬元而
      不遂。
（二）又被告癸○○於警訊中業已供稱：「辛○○有叫我煮沙拉油沒錯」等語（八十
      七年度偵字第一四０九八號偵查卷第十八頁反面），再被告辛○○於警訊中亦
      供稱：「是我打電話給癸○○叫她前去拿錢的」云云（警訊卷第七頁反面），
      而被害人甲○○除於警訊中上開指述外，於原審及本院審理中亦指稱：被告癸○○有煮沙拉油燙伊的手等語（原審卷第一五八頁反面、本院卷第一０一頁正
      面），證人壬○○於本院審理中證稱：「（當時辛○○家裡有什麼人？）辛○○、癸○○、乙○、甲○○及我，另外還有三四個年輕人，．．」等語（本院
      卷第二一０頁正面），另證人己○○於偵訊中亦供稱：「（問：乙○去辛○○
      家時，癸○○是否在家？）有的，他在那看電視、吃橘子」等語（見八十七年
      度偵字第一三０三三號偵訊卷第二十七頁），證人丙○○於偵訊中亦供稱：「
      （問：當時何人要向你拿錢？）癸○○及辛○○」等語（見同上偵查卷第四十
      八頁），足徵被告癸○○案發當時均在現場，並聽從辛○○之命煮沙拉油燙甲○○之手，事後且與辛○○前往九層嶺遊樂區取款，可知被告癸○○始終知情
      並參與右揭犯行。又參之被告辛○○於偵訊及警訊時亦分別供稱：「（問：有
      何人一起去工寮？）庚○○、我及一位戊○○」、「（問：你要拿錢時何人顧
      乙○？）當時庚○○與他在泡茶」、「（問：你前去取贖款時乙○被控制在何
      處？）他人在工寮由面重（即戊○○）負責看守乙○」、「（問：你於八十七
      年十一月四日上午約九時許，至台南縣新化鎮九層嶺遊樂區，由你及同居女友
      癸○○共同前往取贖金參拾伍萬元，由何人看管被害人乙○，並控制渠行動？
      ）我與女友癸○○共同前往取贖金時，由庚○○在工寮看管乙○」等語（見八
      十七年度偵字第一三０三三號偵訊卷第六頁反面、第四十九頁反面、警訊卷第
      八頁、第十頁）；及被害人甲○○於警訊中指稱：「（現警方提供口卡二張：
      一、庚○○．．二、戊○○．，該二名照片卡上男子是否即是毆打你之男子？
      ）我確定他二人有參與。」（八十七年度偵字第一三０三三號偵訊卷第三一頁
      反面）、「（警方提供之哀燕足、張家榮及之前所指認之戊○○、庚○○、己○○、辛○○、癸○○、丁○○是否均有參與作案？如口卡照片）哀燕足、張
      家榮、丁○○、及辛○○他們四人最殘暴，另戊○○、庚○○也有毆打我但沒
      有那麼惡劣，．．。」等語（同上卷第七八頁正面），於偵查中指稱：「（何
      人打你？）辛○○也有打我，另在庭上的戊○○及丁○○、庚○○均有打我」
      等語（同上卷第八九頁正面），另被害人乙○於偵查中指稱：「（你去辛○○
      家時，庭上這些人是否在場？）由我這邊算第四位（即庚○○）在場，．．第
      六位（戊○○）我去時在場但後來不太有印象，．．丁○○有押我去，也有打
      我。」等語（同上卷第四六頁正面），足認被告丁○○、戊○○、庚○○等人
      亦有參與右揭傷害及妨害自由之犯行。嗣被害人甲○○、乙○雖於原審及本院
      審理中均陳稱：被告戊○○及庚○○並未毆打及強押伊等去工寮云云，顯係迴
      護該二被告之詞，不足為採。
（三）綜上所述，被告辛○○因懷疑被害人甲○○、乙○詐賭，竟與丁○○、戊○○
      、庚○○等人濫行毆打被害人二人，將渠等強押至山區工寮後，逼索財物，期
      間並限制二人行動自由長達十小時之久，顯係對甲○○、乙○施以強暴手段剝
      奪渠等之行動自由。而被告癸○○始終在場，並前後參與其事，亦有共同犯意
      之聯絡，足認被告等五人所辯均屬事後卸責之詞，不足採信，其等犯行均堪認
      定。
二、核被告辛○○、癸○○、丁○○、戊○○、庚○○所為，均係犯刑法第二百七十
    七條第一項之傷害罪、第三百零二條第一項之剝奪他人行動自由罪。被告等五人
    與張家榮、哀燕足間有犯意之聯絡及行為之分擔，均屬共犯正犯。又被告等同一
    時地、以一強暴行為而剝奪被害人林順松、乙○之自由，係一行為而觸犯相同之
    數罪名，應依想像競合犯之例，仍從其一重之剝奪他人行動自由罪處斷。又被告
    等所犯傷害與剝奪他人行動自由二罪，有方法結果之牽連關係，應從一重以剝奪
    他人行動自由罪處斷。再刑法第三百零二條之剝奪他人行動自由罪，其中所謂非
    法方法，當然包括強暴脅迫等情事在內，是被告等人於妨害自由行為繼續中，雖
    對被害人林順松、乙○有強迫交付錢財以賠償之情事，然此舉乃包含於剝奪被害
    人行動自由之同一意念之中，縱該行為已合於刑法第三百零四條強制罪之情形，
    仍應視為剝奪被害人行動自由之部分行為，而不另論罪。公訴人雖認被告五人除
    犯傷害罪外，另犯懲治盜匪條例第五條第一項第一款之普通盜匪罪。然按盜匪罪
    係以意圖為自己或第三人不法所有為構成要件之一，如奪取財物係基於他種目的
    ，而非出於不法所有之意思者，縱其行為違法，亦不能遽論以該罪。查被告辛○○等人係因懷疑被害人乙○引進甲○○詐賭，致辛○○輸錢，而以強暴之手段向
    被害人索賠辛○○所賭輸之款項，業經被告辛○○自始於警訊、偵查中供稱：「
    ．．因乙○曾引賭博郎中至賭場賭害我輸錢，才會打電話叫渠女兒拿參拾萬元，
    來彌補我的損失。」（警訊卷第七頁正面）、「我去賭博，一位香蕉的（指被害
    人林順松）賭『壞賭』，我問他何人允許他來，說是乙○，我才打電話找乙○，
    要他過來．．」、「三十一萬三千元是當天輸的，之前又輸了一百多萬．．」等
    語在卷（八十八年度偵字第一三０三三號偵查卷第四八頁反面、第九四頁正面）
    。又參酌上述被害人林順松、乙○之供詞，及被告辛○○於向林順松取得十萬元
    後即將其釋放，而向乙○強索之款項五十萬元，均未超過其自認被詐賭所輸之金
    額等情，足徵本件被告辛○○等人之犯罪並非出於不法所有之意圖甚明，自與懲
    治盜匪條例第五條第一項第一款之盜匪罪之構成要件有間，尚不得以該罪名相繩
    。是公訴人此部分起訴之法條，容有未洽，應予變更。又被告癸○○共犯傷害部
    分，雖未據公訴人論罪，惟此部分與其所犯剝奪他人行動自由部分，有方法結果
    之牽連關係，本院自得一併審酌，併予敘明。查被告辛○○於七十九年間曾因違
    反槍砲彈藥刀械管制條例案件，經本院判處有期徒刑七月確定，並於八十五年十
    月八日執行完畢；被告丁○○曾於八十三年間因妨害自由案件，經臺灣臺南地方
    法院判處有期徒刑四月確定，並於八十四年一月六日執行完畢，有本院被告全國
    前案紀錄表在卷可按，其二人於執行完畢後五年之內再犯本件有期徒刑以上之罪
    ，均屬累犯，均應依刑法第四十七條之規定加重其刑。
三、原審因予被告辛○○、癸○○、丁○○、戊○○、庚○○等人論罪科刑，固非無
    見。惟查(一)被告等人係因懷疑被害人乙○引進甲○○詐賭，致辛○○輸錢，而以
    暴力之手段向被害人索賠辛○○所輸之款項，並非出於不法所有之意圖，應以刑
    法第三百零二條第一項之剝奪他人行動自由罪名論處，已如前述，原判決認此部
    分係犯懲治盜匪條例第五條第一項第一款之普通盜匪罪，尚有未當。(二)又被告癸○○案發當時均在現場，並聽從辛○○之命煮沙拉油燙甲○○之手，事後且與辛○○前往九層嶺遊樂區取款，足證被告癸○○始終知情並參與傷害及妨害自由之
    犯行，原判決認被告癸○○僅犯懲治盜匪條例第五條第一項第一款之普通盜匪罪
    （已變更為剝奪他人行動自由罪），亦有未洽。被告辛○○、癸○○、丁○○、
    戊○○、庚○○等人上訴意旨，否認犯罪，指摘原判決不當及公訴人上訴意旨，
    指摘原判決量刑過輕，雖均無理由，惟原判決既有上開可議之處，應予撤銷改判
    。爰審酌本案被告辛○○為主其事者，其餘被告係聽命行事，及被告等人犯罪之
    動機、手段、目的、及品性、智識程度、犯罪後之態度等一切情狀，分別量處如
    主文第二項、第三項所示之刑，以資懲儆。
據上論斷，應依刑事訴訟法第三百六十九條第一項前段、第三百六十四條、第二百九
十九條第一項前段，第三百條，刑法第二十八條、第二百七十七條第一項、第三百零
二條第一項、第五十五條、第四十七條，罰金罰鍰提高標準條例第一條前段，判決如
主文。
本案經檢察官羅清溪到庭執行職務。
中  華    民    國      八十九      年      一      月      六        日
                                  臺灣高等法院臺南分院刑事第二庭
                                      審判長法官  游    明    仁
                                            法官  蔡    長    林
                                            法官  呂    佳    徵
右正本證明與原本無異。
如不服本判決，應於判決送達後十日內向本院提出上訴狀，其未敘述理由者並應於提
出上訴狀後十日內向本院補提理由書（應附繕本)。
                                      法院書記官  陳    嘉    琍
中    華    民    國      八十九      年      一      月      七        日
附錄本案論罪科刑法條全文：
刑法第二百七十七條第一項：
傷害人之身體或健康者，處三年以下有期徒刑，拘役或一千元以下罰金。
刑法第三百零二條第一項：
私行拘禁或以其他非法方法，剝奪人之行動自由者，處五年以下有期徒刑，拘役或三
百元以下罰金。


司法院資訊處製作；財團法人民間司法改革基金會備份。
